台灣基隆地方法院刑事判決　　　　　　　　　　　　　　九十一年度易字第四號
　　公　訴　人　台灣基隆地方法院檢察署檢察官
　　被　　　告　乙○○
右列被告因違反毒品危害防制條例案件，經檢察官提起公訴（九十年度毒偵字第四八
００號），本院判決如左：
    主      文
乙○○持有第二級毒品，處有期徒刑月；如易科罰金，以佰元折算壹日。
扣案第二級毒品安非他命壹袋（毛重貳拾公克）沒收銷毀之。
    事      實
一、乙○○於民國九十年十一月十八日下午二時三十分許，在台北縣新莊市○○路某
    處，向成年男子「阿地」，收受第二級毒品安非他命壹袋（毛重二十公克）而持
    有之。同日下午五時三十分許，當其駕駛ＲＭ─１７９１號自用小客車，行經國
    道三號道路北向五公里處即基隆七堵收費站之路段時，為警查獲，並在其身上扣
    得其所持有之安非他命一袋。
二、案經內政部警政署國道公路警察局第六警察隊報請台灣基隆地方法院檢察署檢察
    官偵查起訴。
    理      由
一、右揭事實業據被告乙○○坦承不諱，核與證人甲○○所述情節相符，並有前述毒
    品一袋扣案可稽，足見其自白與事實相符，可以採信。其次，安非他命為八十七
    年五月二十日公告而於同月二十二日生效之毒品危害防制條例第二條第二項第二
    款所稱之第二級毒品，不得製造、運輸、販賣、轉讓、施用或持有。再者，被告
    曾因施用安非他命，而於八十六年三月十日，經台灣士林地方法院判處有期徒刑
    四月，因易科罰金而執行完畢，有台灣高等法院被告全國前案紀錄表在卷可考。
    其對於安非他命並不陌生，自無誤認之虞，其持有之該袋晶體，應為安非他命無
    疑。因此，本院認無再送鑑定之必要。綜上，本案證據明確，被告之犯行洵堪認
    定。
二、核被告所為，係犯毒品危害防制條例第十一條第二項之持有第二級毒品罪。被告
    持有毒品行為在繼續中，為繼續犯。
三、公訴人雖以被告於八十六年三月間，因違反麻醉藥品管理條例案件，經法院判處
    有期徒刑四月確定，而於八十六年五月十三日，因易科罰金而執行完畢。其於有
    期徒刑執行完畢後五年以內，再犯有期徒刑以上之本罪，依長年司法實務之見解
    ，均認其成立累犯，應予加重其刑云云；然本院認為「易科罰金」之執行，不應
    成立累犯，其理由如下：被告之品行，乃量刑考量情狀之一。法官在量刑時，對
    於素行不良者，依刑法第五十七條第六款之規定，自然有所斟酌，是為道德上之
    自然加重；刑法再有累犯之設，不過立法者設定司法者「應」加重其刑而已，是
    為法律上之強迫加重。然則，被告就其前次犯罪行為已受有期徒刑之執行，其責
    任已經抵償；若再將其前次犯罪行為納入本次犯罪行為而一併評價，再予加重其
    刑，就其所加重部分，實係將前次已受責任抵償之行為再次非難，顯然違背雙重
    評價禁止原則，其因而再受處罰，當然違背雙重處罰禁止原則；如此，將使被告
    受到不平等之待遇。因此，累犯之制度是否違背憲法平等原則，已堪質疑。何況
    ，出獄而再犯，可見監獄教化不彰，監獄教化不彰而怪罪被告，反而以不利益加
    之其身，又豈合國民主權之原理？其次，退而言之，縱令累犯之設並不違背憲法
    ，惟刑法第四十四條所規定之易科罰金執行完畢者，「以已執行論」，是否應再
    論以刑法第四十七條之累犯？觀之刑法第四十七條之規定，係受「有期徒刑」之
    執行完畢，再犯「有期徒刑」以上之罪，始構成累犯。表面上，易科罰金係有期
    徒刑而易刑處分，且係「以已執行論」，似應構成累犯；惟再觀其累犯之立法理
    由及關於累犯之學說，均係認為被告已受執行而再犯，可見其「刑罰適應性」低
    ，故應加重其刑云云；然則，易科罰金之執行，本質上與罰金無異，均係繳納一
    定金額於國庫而免其有期徒刑之執行，何以前次罰金執行完畢，不構成累犯，而
    易科罰金執行完畢，卻構成累犯？易科罰金既未曾受監獄之教化，如何得知其刑
    罰適應性如何？因此，本院推原刑法第四十三條易科罰金「以已執行論」之立法
    本意，應係指被告不必再入監而受有期徒刑之執行而已，並無以已執行論而應再
    論以累犯之含意在內。申言之，「以已執行論」本質上並非已執行，是故刑法第
    四十七條應排除第四十四條之適用，始合立法之本意，，亦即不能以詞害意，認
    為「以已執行論」便應再論以累犯。一言以蔽之，本院認為刑法第四十七條之執
    行完畢，限於真正入監服刑之執行完畢，不包括易科罰金之執行完畢在內。因此
    ，此部分自不能以累犯論處，併此說明之。
四、按本條例固認持有毒品為犯罪行為；然則，立法上之「法益原則」要求任何行為
    要加以犯罪化，必因其法益受到侵害或危險。蓋刑事立法之核心，在於其所保護
    之法益。刑法之任務，在於法益之保護。無法益保護，無刑法可言；亦即無法益
    受到侵害或危險，則無施以刑罰之必要。行為如未造成「法益侵害」或「法益危
    險」，則無將之犯罪化之必要。在法益侵害，為「實害犯」；在法益危險，為「
    危險犯」。再者，法益本身依其價值評價之強度，而呈現法益位階。生命、身體
    、自由、名譽、財產五者，按其順序，而高低位階化。生命法益最高，其次身體
    法益，其次自由法益，其次名譽法益，而財產法益最低。此五種傳統法益，稱之
    為「個人法益」。在個人法益以外之「超個人法益」，即「一般法益」、「團體
    法益」或「整體法益」，亦必須其與個人法益具有關連性者，始得為刑法所保護
    之一般法益。危險犯不過造成法益危險，亦未至法益侵害，亦立法加以犯罪化。
    其原因無他，以其對最高位階之生命法益造成危險。惟刑法之有預備殺人罪、預
    備放火罪、預備強盜罪、預備擄人勒贖罪，均因其故意行為已造成「生命」法益
    之危險；否則，各該罪即無設預備犯之必要。如係單純對身體、自由、名譽、財
    產等法益危險之故意行為，並未加以犯罪化而設預備犯。何況，各該預備犯，其
    法定刑或為二年以下有期徒刑，或為一年以下有期徒刑，則施用第一級毒品罪，
    僅傷害自己之身體，並未侵害他人法益，有何必要判處六月以上五年以下有期徒
    刑？施用第二級毒品，又何必判處三年以下有期徒刑？蓋侵害自己生命法益之自
    殺未遂亦不處罰，何況自傷行為！抽煙、喝酒、吃檳榔，俱為自傷行為，並不處
    罰。再以安全帽推行為例，不戴者，生命或於瞬間喪失，其處罰之罰鍰五百元即
    已廣收成效，眾所周知，未聞要處以刑罰。乃本條例獨對施用毒品行為而以重刑
    相加，有何法理可言？是以施用毒品罪之立法不合法益原則，已無疑義。其次，
    立法上之「罪刑相當原則」，要求對於刑罰之賦予，應依法益位階，重所當重，
    輕所當輕，必使罪得其刑而刑當其罪，始得謂為罪刑相當；不得重罪而輕刑，或
    輕罪而重刑；務使罪責與刑罰得以相適應，而具有相當性。準此，觀之刑法侵害
    「他人」身體法益之傷害罪，不特為告訴乃論之罪，且為三年以下有期徒刑之罪
    ；而本條例侵害「自己」身體法益之施用第一級毒品罪，既為公訴罪，且為六月
    以上五年以下有期徒刑之罪。其施用第二級毒品罪，亦為公訴罪，並為三年以下
    有期徒刑之罪。是其立法上輕重失衡，已然可見。再觀之二十四年施行之刑法，
    其第二百六十二條吸用煙毒罪之刑罰，不過六月以下有期徒刑、拘役或五百元以
    下罰金而已；其第二百六十三條之持有煙毒罪，更止於拘役及五百元以下罰金；
    乃四十四年施行之肅清煙毒條例，其第九條第一項施用毒品罪之刑罰，竟為三年
    以上七年以下有期徒刑。八十七年施行之毒品危害防制條例，對施用第一級毒品
    罪雖降低其刑，仍為六月以上五年以下有期徒刑，依舊法（刑法第四十一條於九
    十年一月十日，始修正施行而放寬得易科罰金之規定）既不得宣告得易科罰金，
    亦排除拘役、罰金之適用；對施用第二級毒品罪，仍為三年以下有期徒刑，亦排
    除拘役、罰金之適用。對本件施用第二級毒品罪，仍為二年以下有期徒刑、拘役
    或新台幣三萬元以下罰金。是以施用毒品罪及持有毒品罪之立法不合罪刑相當原
    則，亦無疑義。復次，依據刑罰之報應理論，刑罰係以其具有痛苦性之本質，來
    均衡具有不法本質之犯罪，藉以衡平行為人之罪責，使行為人得因責任抵償而贖
    罪，而社會正義得以實現義，是故強調「刑罰之輕重應與罪責之輕重成比例」。
    其報應之內容即為自由之剝奪，亦即有期徒刑之相加，而監獄即為執行報應之場
    所。因此，在監執行有期徒刑，對本質非犯罪之受刑人而言，實係接受額外之報
    應；何況，監獄並非勒戒場所，無從進行治療；受刑人之無法使用毒品，係有期
    徒刑之附帶作用，並非有期徒刑之本來目的。再就特別預防理論言之，施用毒品
    或單純持有毒品之受刑人，本非犯罪行為人，並無再社會化之困難，使其在監執
    行再教育而求其再社會化，不過多此一舉。更就一般預防理論觀之，以重刑而處
    罰自傷之行為人，以作為威嚇他人之手段，其為過量之威嚇甚明。如此，不但違
    背後述之人性尊嚴原則，而且使得法律工具化，更因不合於一般人之法感，反而
    降低刑罰之階段嚇阻功能。是以對於施用毒品及單純持有毒品之行為人而施以刑
    罰，根本不合刑罰理論，違背刑事政策之原則無疑。何況，反毒一項，全國各界
    皆應努力，原非司法所能獨力負擔。司法反毒之重點，應在於嚴懲製造或販賣毒
    品之行為，並非施用毒品之行為。如果教育不施，海防不設，緝毒不力，戒毒機
    構不立，徒憑嚴刑峻罰而處罰施用毒品或持有毒品者何益？更何況，過份重視刑
    罰一般預防理論之威嚇功能，而對施用毒品或持有行為科以重刑，乃過量之威嚇
    ，非但使得其威嚇之邊際效用大減，而且，無異先使施用毒品者及持有毒品者淪
    為反毒之犧牲者。再者，德國基本法第一條第一項規定：「人性尊嚴不可侵犯。
    尊重及保護人性尊嚴，乃所有國家權力機構之義務。」依據國民主權原理，國民
    是國家主人，其人性尊嚴不可侵犯。尊重及保護其人性尊嚴，實係行政、立法、
    司法機關之義務。國民有病，國家應予醫治，而非加以處罰。施用毒品「成癮」
    者，才須施以保安處分，而非施以刑罰！憲法第一百五十七條規定：「國家為增
    進民族健康，應普遍推行衛生保健事業及公醫制度。」本條例第一條既稱係為「
    防制毒品危害，維護國民身心健康」而制定，則對於病患性質之施用毒品行為人
    ，應由國家提供完善之戒毒醫療環境，始符合福利國家之憲政本旨。對於施用毒
    品之行為人，如不反省反毒教育如何、緝毒成效如何、戒毒場所如何，而以不利
    益而加之其身，根本反其道而行，談何維護國民身心健康？何況，將病人視為犯
    人，而以重刑伺候，根本無助於施用毒品者之戒毒。此由司法實務上長年來，即
    本條例公布施行前，對於施用毒品罪之被告，大都科以重刑，而其再犯率仍高一
    節，可以得證。復次，依據比例原則之要求，國家刑罰權之行使，應限於必要之
    干預；能以其他手段而達成目的時，則應放棄刑罰。此謂之刑罰之「最後手段性
    」，亦即刑罰謙抑原則之表現。欲收預防犯罪之效果，必須廣為運用刑罰以外之
    方法或制度，如家庭教育、學校教育、社會教育、道德、風俗、宗教、信仰、輿
    論、緩刑、假釋、保護管束或其他各種保安處分，始克竟其功。如果不思由治本
    方法著手，一味迷信刑罰萬能觀，造成特別刑法多如牛毛，人民動輒得咎，豈是
    法治國家之常態？何況，施用毒品者係販賣毒品之被害人。持有毒品者，尚無被
    害人產生。以被害人為被告，以病人為犯人，對之施以刑罰，豈非對象錯誤？再
    者，無法益侵害之行為而予犯罪化，是為無法益之立法，違背法益原則。其重刑
    之賦予，更不合罪刑相當原則，已如前述，故其立法實有違憲之虞。
五、次按司法上之「罪刑相當原則」要求法官在量刑時，應依法益之位階，重所當重
    ，輕所當輕，必使罪得其刑而刑當其罪；不得重罪而輕判，或輕罪而重判；期使
    責任與刑罰得以相適應，而具有相當性。地藏十輪經（第三卷）云：「若犯重罪
    ，應重治罰；若犯中罪，應中治罰；若犯輕罪，應輕治罰；令其慚愧，懺悔所犯
    。」其此之謂也！為此，本院審酌被告之品性、生活狀況、智識程度、犯罪之目
    的、手段、犯罪時所受刺激、犯罪後之態度等一切情狀後，特別考量其持有毒品
    並無販賣意圖，其數量尚少，尚無實害發生，惟被告於審判期日前一直否認持有
    毒品，其犯罪後態度不良等情，認為量處如主文所示之自由刑，可使其罪刑相當
    ，以使量刑合理化，並諭知易科罰金之折算標準，以期被告之自新。
六、扣案如主文第二項所示毒品，係查獲之毒品，不問屬於犯人與否，均應沒收銷燬
    之。
七、據上論斷，應依刑事訴訟法第二百九十九條第一項前段、毒品危害防制條例第十
    一條第二項、第十八條第一項前段、刑法第十一條前段、第四十一條第一項前段
    、罰金罰鍰提高標準條例第二條前段而判決如主文。
本案經檢察官林明志到庭執行職務。
中      華      民      國    九十一    年      三      月    二十七    日
                                    台灣基隆地方法院刑事庭
                                        法  官  陳  志  祥
右正本證明與原本無異。
如不服本判決，應於送達後十日內，向本院提出上訴狀，敘述上訴之理由，上訴於台
灣高等法院，並應按他造當事人之人數附具繕本。
中      華      民      國    九十一    年      四      月        二    日
                    書記官  陸  清  敏
附錄：
毒品危害防制第十一條第二項：
持有第二級毒品者，處二年以下有期徒刑、拘役或新台幣三萬元以下罰金。
